臺灣高等法院臺中分院民事裁定　九十二年度重訴字第七號
　　原　　　告　乙○○
　　被　　　告　甲○○
右當事人間請求侵權行為損害賠償事件，原告提起刑事附帶民事訴訟，經本院刑事庭
裁定移送前來（九十一年度交附民字第二四四號），本院於中華民國九十三年一月十
三日言詞辯論終結，裁定如左：
      主　　　文
原告之訴及假執行之聲請均駁回。
訴訟費用由原告負擔。
      理      由
一、原告起訴主張：緣丙○○於民國（下同）九十年一月二十七日二十二時五十分許
    ，駕駛車牌號碼Ｍ二－三八九九號（起訴狀誤載為ＭＺ－三八九九號）自小客車
    ，沿彰化縣田尾鄉○○路由西往東方向行駛，於行經公園路與張厝巷無號誌交岔
    路口時，其竟未注意減速慢行，並作隨時停車之準備，而以超過速限之五十公里
    時速行經上開交岔路口，適被告甲○○亦駕駛車牌號碼ＱＵ－０九七一號自小客
    車，附載原告及訴外人曾秀葉、陳月珍等人，沿張厝巷由北往南方向行駛，於行
    經上開交岔路口時，亦疏未注意其為左方車，應暫停讓右方車先行，以致二車相
    撞，原告因而受有頸椎損傷併脊椎神經損傷、四肢癱瘓之重大傷害。丙○○上開
    犯行業經台灣彰化地方法院檢察署提起公訴，並經判決有罪在案，原告係因本件
    犯罪行為而受有損害，被告甲○○乃共同侵權行為人，屬刑事訴訟法第四百八十
    七條第一項所稱之「依民法負賠償責任之人」，雖其非刑事被告，原告仍得提起
    附帶民事訴訟請求被告甲○○賠償損害。是原告因被告及丙○○前開侵權行為致
    支出醫藥費新臺幣（下同）三十八萬一千七百三十二元，並因該車禍而全身癱瘓
    ，成為極重度肢障之人，完全喪失工作能力，須人隨身看護，核受有一千零四十
    九萬八千一百五十元之看護費用損害，及三百五十四萬一千零六十元之喪失勞動
    能力損害，暨受有非財產上損害六百萬元，爰依民法第一百八十四條第一項、第
    一百八十五條第一項、第一百九十三條第一項、第一百九十五條第一項等侵權行
    為法律關係，請求被告及丙○○（業經成立訴訟上和解）給付二千零四十二萬零
    九百四十二元，及自附帶民事訴訟起訴狀繕本送達翌日起至清償日止按年息百分
    之五計算之利息。
二、被告則以：兩造於本件車禍事故發生前，即係一對已完成訂婚婚約、預定好結婚
    日期並已共同受孕懷胎之事實上夫妻。九十年一月二十七日原告為招待其來訪之
    友人曾秀葉、陳月珍，乃囑咐被告載送原告及其二位友人一同前往彰化縣田尾鄉
    吃火鍋用餐，途中卻發生車禍事故致原告受有嚴重之傷害。按「過失之責任，依
    事件之特性而有輕重，如其事件非予債務人以利益者，應從輕酌定。」民法第二
    百二十條第二項定有明文。衡諸被告純粹係為原告及其友人之便利始提供充任車
    輛駕駛之勞務服務，並非為被告自身之利益為開車，被告固因過失須就原告所受
    之傷害負損害賠償責任，惟依前開法條規定，應得請求從輕酌定。又被告於原告
    車禍受傷後，為求治療原告之身體傷害及維護其腹中胎兒之健康成長，延請各地
    名醫為原告醫治，且申請外勞照顧原告生活，該醫藥費、看護費均由原告支出，
    於兩造女兒平安誕生後亦由原告善盡撫育責任，衡情應減輕被告依法對於原告所
    負之財產上及非財產上損害賠償責任等語置辯。
三、查，丙○○於右揭時地駕駛自小客車，因疏於注意減速慢行至可隨時停車之程度
    ，適被告甲○○駕駛自小客車，附載原告及訴外人曾秀葉、陳月珍母子，行經該
    交岔路口時，亦疏於注意減速慢行，且未讓丙○○所駕駛之右方車先行，以致二
    車相撞，導致原告因而受有脊髓損傷致四肢癱瘓之重傷害，訴外人曾秀葉受有頭
    部外傷、左耳擦傷，陳月珍則受有頭部外傷等普通傷害。案經訴外人曾秀葉及被
    告以原告配偶身分提起告訴，並臺灣彰化地方法院檢察署檢察官偵查起訴。丙○
    ○因過失而致被害人曾秀葉、陳月珍之身體受有普通傷害，固經本院刑事庭判處
    拘役伍拾日並得易科罰金確定在案。惟查本件車禍發生之日為九十年一月二十七
    日，雖據被告於九十年二月六日警訊時，以原審乙○○配偶之身分，提出告訴，
    有警訊筆錄為憑，惟查原告與被告甲○○間之婚姻關係，業經台灣彰化地方法院
    判決兩造之婚姻關係不存在確定，有該院九十一年七月十日九十一年度婚字第一
    九一號民事判決及民事判決確定證明書各一件附卷可稽，該判決認定原告與被告
    甲○○，未舉行結婚之公開儀式及無二人以上之證人，而未生結婚之效力，二人
    間自無婚姻關係存在。本院刑事庭並據此認為該婚姻效力應係自始即不存在，被
    告甲○○即非原告之配偶，自無提起告訴之權，其所為之告訴即非合法，應不生
    告訴之效力，而本件又未據原告本人提出告訴，是以關於因過失使原告受重傷部
    分之追訴條件，尚有欠缺。惟檢察官認被告丙○○所犯二罪間，有想像競合犯裁
    判上一罪之關係，按審判不可分原則，本院刑事庭乃不另為不受理之諭知等情，
    亦有本院九十一年度交上易字第二七八號刑事判決附卷可稽，並據本院調取上開
    刑事卷審閱無訛。
四、按因犯罪而受損害之人，於刑事訴訟程序得附帶提起民事訴訟，對於被告及依民
    法負賠償責任之人，請求回復其損害，刑事訴訟法第四百八十七條第一項定有明
    文。由此可知附帶民事訴訟，係因犯罪而受損害之人，為請求回復其損害，於刑
    事訴訟程序附帶提起之民事訴訟，故提起是項訴訟，須限於起訴之犯罪事實侵害
    個人私權，致生損害者，始得為之。換言之，附帶民事訴訟之提起，必以刑事訴
    訟程序之存在為前提，若刑事訴訟未經提起公訴或自訴，或非刑事訴訟程序認定
    之犯罪事實侵害其私權，縱因同一事故而受有損害，自不得對於應負賠償責任之
    人，提起附帶民事訴訟（最高法院二十九年附字第六四號判例、八十七年度台上
    字第二四一○號判決、九十一年度台抗字第三○六號裁定要旨參照）。又移送民
    事庭之附帶民事訴訟，應適用民事訴訟法，縱移送前提起此項訴訟不合刑事訴訟
    法第四百八十七條所定之要件，而有同法第五百零二條第一項關於訴之不合法規
    定情形，倘刑事法院不為駁回，而誤以裁定移送於民事法院，民事法院仍應以原
    告之訴為不合法，適用民事訴訟法第二百四十九條第一項第六款規定以裁定駁回
    之（最高法院七十三年度台上字第二一八七號判決、八十年度台抗字第三七七號
    裁定要旨參照）。
五、本件原告因丙○○所犯之過失傷害行為，於刑事訴訟程序（本院刑事庭九十一年
    度交上易字第二七八號）附帶提起民事訴訟，請求判令丙○○及被告甲○○賠償
    二千零四十二萬零九百四十二元，及自附帶民事訴訟起訴狀繕本送達翌日起至清
    償日止按年息百分之五計算之利息。經本院刑事庭依刑事訴訟法第五百零四條第
    一項規定，將其附帶之民事訴訟，以裁定（本院九十一年度交附民字第二四四號
    ）移送本院民事庭，並經本院民事庭以九十二年度重訴字第七號受理在案，而原
    告請求丙○○損害賠償部分，業於九十二年十二月八日在本院成立和解，有和解
    筆錄附卷可稽。按刑事訴訟法第四百八十七條第一項所定附帶民事訴訟之對象，
    固不以刑事被告為限，附帶民事訴訟之原告所主張之共同加害人，在刑事訴訟程
    序中經認定係共同侵權行為之人，即屬依民法負賠償責任之人，亦得對之提起附
    帶民事訴訟，惟原告若欲依共同侵權行為併向被告甲○○提起附帶民事訴訟，仍
    須以刑事訴訟之存在為前提。查前開丙○○過失致訴外人曾秀葉、陳月珍母子普
    通傷害部分，固經本院刑事庭審理後以九十一年度交上易字第二七八號判決有罪
    確定在案；惟關於因過失致原告受重傷部分則未經合法告訴，已如上述。是原告
    既未於丙○○過失傷害案件提出合法告訴，檢察官就丙○○因過失致原告受重傷
    部分所提公訴則因追訴條件欠缺而未合法存在，原告在刑事訴訟程序未存在之情
    況下提起本件附帶民事訴訟，自不合刑事訴訟法第四百八十七條所定之要件，本
    院刑事庭原應以其起訴為不合法，依同法第五百零二條第一項規定，為駁回之判
    決，而誤以裁定移送於本院民事庭，揆諸首揭裁判意旨，原告之訴顯難認為合法
    ，應由本院連同其假執行之聲請一併駁回。
六、據上論結，本件原告之訴為不合法，依民事訴訟法第四百六十三條、第二百四十
    九條第一項第六款、第七十八條、第九十五條，裁定如主文。
中　　　華　　　民　　　國　　九十三　　年　　　一　　　月　　 三十　　 日
~B1民事第二庭審判長法　官　童有德
~B2　　　　　　　　法　官　蔡秉宸
~B3　　　　　　　　法　官　翁芳靜
右為正本係照原本作成。
如不服本裁定應於裁定送達後十日內向本院提出抗告理由狀（須按他造人數附具繕本
），並繳納抗告裁判費新台幣壹仟元整。
~B 　 　　　　　　書記官　陳麗玉
中　　　華　　　民　　　國　　九十三　　年　　　二　　　月　　　二　　　日
                                                                        Ｈ
